臺灣高等法院臺中分院民事判決　　　　　100年度上字第288號
上　訴　人　劉景文
訴訟代理人　王叔榮律師
訴訟代理人　魏其村律師
訴訟代理人　榆政律師
訴訟代理人　莊惠萍律師
被上訴人　　劉正資
訴訟代理人　蔡奉典律師
複代理人　　謝宗穎
上列當事人間請求請求移轉股份事件，上訴人對於民國100年7月
4日臺灣臺中地方法院 96年度訴字第2638號第一審判決提起上訴
，本院於100年10月18日言詞辯論終結，判決如下：
    主  文
上訴駁回。
第二審訴訟費用由上訴人負擔。
    事實及理由
一、上訴人主張：
  (一)上訴人之被繼承人劉正達於民國（下同） 86年1月與莊麗珠
    及平川德重等人成立泓源精機股份有限公司（下稱泓源公司
    ），泓源公司設立資本額為新台幣（下同） 500萬元，股數
    共50萬股，其中平川德重認股285萬元，於86年1月17日存入
    該公司設立於台灣銀行之帳戶，莊麗珠認股50萬元於 86年1
    月17日匯入上開帳戶，劉正達認股165萬元則於86年1月20日
    轉帳匯入上開帳戶。當時礙於法令規定股東人數應有 7人以
    上，劉正達乃商得胞弟即被上訴人、胞妹即訴外人林劉阿旦
    與劉惠如，以及獨子劉景文即上訴人等人同意，借用彼等名
    義登記伊所認之部分股權。平川德重與莊麗珠皆自行出名擔
    任公司股東，劉正達則將其所認股份，登記自己名下110455
    股，其餘則借名登記於林劉阿旦、被上訴人、上訴人及劉惠
    如名下各 15000股。另被上訴人所持有泓源公司股份，已於
    87年12月15日依雙方合意先行轉讓其中5000股予劉紫瑄（即
    劉怡靜），被上訴人所持有泓源公司股份為1萬股。
  (二)劉正達另於 85年8月與林東榮合資成立元資精密股份有限公
    司（下稱元資公司），元資公司設立資本額為 600萬元，股
    數共60萬股，其中林東榮認15萬股，劉正達認45萬股，林東
    榮之股款委由劉正達先予墊付，劉正達於 85年8月30日自其
    台灣銀行帳戶轉帳 600萬元存入元資公司設立於台灣銀行之
    帳戶。劉正達將其所認股權45萬股，登記自己名下18萬股，
    其餘則借名登記如下：被上訴人18萬股，林桓雄、林劉阿旦
    及劉惠如各3萬股。
  (三)嗣劉正達於 87年10月4日逝世，其繼承人計有配偶劉陳嫦娥
    、上訴人、劉紫瑄（即劉怡靜）、劉怡欣、劉貞宜等 5人，
    劉陳嫦娥、劉紫瑄(即劉怡靜)、劉怡欣、劉貞宜等 4人就劉
    正達借名登記於被上訴人名下之股份，均同意提起本件訴訟
    。又劉正達既已死亡，其與被上訴人間之借名契約依法已消
    滅，被上訴人即欠缺繼續登記為系爭股票所有人之法律上原
    因，而系爭股票係屬劉正達遺產之一部，劉正達之繼承人即
    上訴人依民法第 179條、第1148條、第828條及公司法第164
    條規定請求被上訴人將系爭股份轉讓上訴人等繼承人公同共
    有，且協同向泓源公司與元資公司辦理股東變更登記。爰求
    為命(1)被上訴人應將登記其名下之泓源公司股份 1萬股轉讓
    予上訴人與劉陳嫦娥、劉紫瑄、劉怡欣、劉貞宜等人公同共
    有，並協同向泓源公司辦理股東名義變更登記。(2)被上訴人
    應將登記其名下之元資公司股份18萬股轉讓予上訴人與劉陳
    嫦娥、劉紫瑄、劉怡欣、劉貞宜等人公同共有，並協同向元
    資公司辦理股東名義變更登記之判決。
二、被上訴人則以，以自有資金認購股份，通常均以自己名義登
    記為股份所有人為常態，反之，如以他人名義登記為股份所
    有權人時，則當事人間必有其他目的，或因親情或感情上之
    贈與、或為財產管理之便利，或為避免強制執行或分散所得
    、避免稅捐等，只要無脫法行為或通謀意思表示，即應承認
    其效力。故自己出資認購股份但以他人名義登記之目的，因
    人而異，此一目的，關乎當事人成立者，究係「贈與」、「
    信託」或「借名登記」契約，抑或其他，概不能以他人名義
    登記之事實，即可證明或推論僅有「借名」關係，上訴人應
    就借名登記負舉證之責。倘劉正達係以個人資金認購系爭股
    份，應以自己名義登記為所有權人始為正辦，縱伊無意以自
    己名義登記為所有權人，亦無不能以伊之繼承人即上訴人或
    其他繼承人名義登記之情事，且若系爭股份為借用被上訴人
    名義登記而已，則劉正達過世前，應將此事實告知上訴人及
    其餘繼承人，甚至要求被上訴人移轉所有權，便於雙方股權
    及財產之釐清，豈於生前臥病在床之際絕口不提借名登記之
    事？再者，被上訴人與劉正達為親兄弟（同父異母），家族
    事業本由劉氏家族之二房（上訴人及劉正達）、三房（劉勝
    雄、劉勝吉、劉勝裕）及五房（劉正明）等堂兄弟共同經營
    。上述堂兄弟於家族事業公司均有持股，且所有之持股均係
    家族之資金所支出，個人均不必另行出資購買股份，但二、
    三、五房於79年間協議分家，家族事業由被上訴人與劉正達
    共同經營，至劉正達過世均未再分家。而家族事業逐步發展
    至旗下共有元賀、生原、元穩、元倫、元資、倫嘉、泓源及
    昌隆等8家公司，被上訴人及劉正達於該8家公司均有持股，
    故設立公司之資金為家族事業共同之資金，只是該資金由劉
    正達所保管而已，並不是劉正達個人所有。是以，本件徒以
    系爭股份非由被上訴人出資購買，實無從證明劉正達與被上
    訴人間成立借名登記契約，上訴人之主張，自不足採。此外
    ，除本件系爭股份之外，尚有其他不動產，上訴人提起多件
    訴訟主張終止借名登記關係，並請求被上訴人返還借名登記
    之財產，但關於不動產部分之訴訟，均判決認為劉正達與被
    上訴人間並無借名登記之關係（參台灣高等法院台中分院98
    年度上易字第238號、原法院 99年度訴字第2704號判決），
    故上訴人主張終止借名登記請求返還系爭股份並無理由等語
    ，資為抗辯，並求為判決駁回上訴人之訴。
三、原審為上訴人敗訴之判決，上訴人不服提起上訴，求為判決
    (一)原判決廢棄。(二)被上訴人應將登記其名下之泓源公司股份
    1 萬股轉讓予上訴人與劉陳嫦娥、劉紫瑄、劉怡欣、劉貞宜
    等人公同共有，並協同向泓源公司辦理股東名義變更登記。
    被上訴人應將登記其名下之元資公司股份18萬股轉讓予上訴
    人與劉陳嫦娥、劉紫瑄、劉怡欣、劉貞宜等人公同共有，並
    協同向元資公司辦理股東名義變更登記。被上訴人則求為判
    決駁回上訴。
四、按當事人主張有利於己之事實者，就其事實有舉證之責任，
    民事訴訟法 277條定有明文。上訴人主張登記於被上訴人名
    下所有之泓源公司股份 1萬股及元資公司股份18萬股伊被繼
    承人劉正達借被上訴人名義登記，兩人間有借名登記之關係
    之事實，既為被上訴人所否認，自應由上訴人就此借名登記
    關係之事實，負舉證之責任。按，稱借名登記契約者，謂當
    事人約定，一方（借名者）經他方（出名者）同意，而就屬
    於一方現在或將來之財產，以他方之名義，登記為所有人或
    其他權利人。由是可知，借名登記契約，與勞務契約性質相
    近，但與民法設有明文規定之僱傭、承攬、委任、居間、行
    紀等典型勞務契約，又有差異，是於現行法下，借名登記契
    約，乃無名契約。因此，借名登記契約當事人間之權利義務
    ，應先依雙方之契約內容而定；契約未約定者，應以補充解
    釋之方法決定之；於補充解釋時，應參考民法關於委任之相
    關規定（民法第 529條參照）。此借名登記契約，借名者僅
    係借用出名者之名義，但無將該財產贈與出名者之意思。因
    此，借名登記契約並非贈與。反之，贈與人雖得使受贈人成
    為贈與標的物之名義人，以履行贈與義務，但於此情形，因
    贈與人係欲使受贈人終局取得標的財產之權利，而非借用受
    贈人之名義登記為標的財產之權利人，故雙方並無借名登記
    契約可言。而稱契約者，因當事人意思表示一致而成立（民
    法第153條第1項參照）。無論借名登記契約抑或贈與，均屬
    契約（民法第 406條參照），依上說明，自須有雙方意思表
    示合致之必要。是上訴人首須就訴外人劉正達與被上訴人間
    就系爭登記於被上訴人其名下之泓源公司、元資公司如聲明
    所示股數之股份之登記，意思表示合致。就此，上訴人雖舉
    證人莊麗珠（泓源公司部分）、林東榮（元資公司部分）為
    證據方法。惟其二人於原審審理之證述，充其量僅能確定形
    式上系爭股份之出資者為訴外人劉正達。況證人莊麗珠於同
    日審理庭亦稱：「‧‧‧當時的錢都是劉正達匯進去的，當
    時談的時候也都是劉正達先生出面，當時因為公司法規定股
    東要七個人，所以除了我們三位以外其他股東的名單都是劉
    正達先生寫的，這些人我認識知道是劉正達先生的親戚，我
    有碰過面，但是我並不知道這些人有沒有實際出錢，這是他
    們內部的事情，我並不清楚。」等語。證人林東榮亦稱：「
    ‧‧‧元資公司是在84年的時候，劉正達先生是生原整個關
    係企業董事長，劉正資先生是總經理，有人介紹我跟劉正資
    先生認識，他們找我一起成立另外壹個企業，接觸討論後董
    事長劉正達也出面了，85年就設立元資精密公司，當時公司
    資本額600萬元，我當時認股百分之 25，其他的股份是劉正
    達與劉正資他們自己出資的，但是出資情形我不清楚，我們
    也是設立壹個籌備處，也有開戶，我就將錢匯入帳戶，當時
    有會計我是經營者錢的事情我並不清楚，至於其他的錢劉正
    資他有沒有出，這是他們兄弟的事情我不清楚，因為公司法
    規定公司要有七個股東，我只知道股東有我的部分，至於其
    他的部分他們兩個兄弟去弄的我並不清楚。」等語。是以，
    劉正達與被上訴人兩兄弟間，內部如何出資，證人二人亦不
    清楚。是已無從由上開證人二人之證述，而為劉正達與被上
    訴人其二人間，得知就系爭登記於被上訴人名下之相關原因
    。而按出資之原因，或為贈與，或為信託，或為借名登記等
    等，其原因不一而足，存有多端，非僅如上訴人所主張雙方
    間為借名登記乙途。況且，上訴人對於訴外人劉正達與被上
    訴人間系爭股票之借名登記，如何意思表示一致等相關細節
    ，均未說明。故難以形式上之出資人為劉正達之事實，即進
    而認定劉正達與被上訴人間存有上訴人所主張之借名登記契
    約。
五、次查，劉正達過世後，被上訴人與上訴人劉景文及其他繼承
    人陳嫦娥、劉紫瑄即劉怡靜、劉怡欣、劉貞宜曾於96年10月
    8 日簽訂「初步協議書」、且於其後委請律師擬訂「協議書
    （96/10/10版）」，依該協議書之記載，雖包含爭執之登記
    於被上訴人名下之系爭股票，此有卷附之該協議書可稽。果
    若系爭登記於被上訴人名下之股票，確為劉正達之財產，則
    何須由上訴人及其他繼承人支付高額之價金而取回包含系爭
    股票在內之多家登記於被上訴人名下之公司股票及不動產？
    至上訴人又提出79年間劉正達、被上訴人、劉勝雄、劉勝吉
    、劉勝裕、劉正明之家族公司分家協議書，縱認該協議書屬
    實，然亦無從遽此而推論劉正達與被上訴人間存有借名登記
    契約。況，元資公司成立後董事長為被上訴人，劉正達則為
    董事，此有卷附之該公司之公司登記事項卡及董事、監察人
    名單可稽。益證，如被上訴人僅係單純之出名者，則何由擔
    任董事長。是以，上訴人主張劉正達與被上訴人間存有借名
    登記契約，即難認定。
六、綜上所述，上訴人既無法證明系爭登記於被上訴人名下之泓
    源公司、元資公司股票為劉正達所有，且與被上訴人間並有
    成立借名登記契約之情事。從而，上訴人依借名契約已終止
    ，依繼承及不當得利之法律關係，請求被上訴人將登記其名
    下之泓源公司股份 1萬股轉讓予上訴人與劉陳嫦娥、劉紫瑄
    、劉怡欣、劉貞宜等人公同共有，並協同向泓源公司辦理股
    東名義變更登記。及被上訴人應將登記其名下之元資公司股
    份18萬股轉讓予上訴人與劉陳嫦娥、劉紫瑄、劉怡欣、劉貞
    宜等人公同共有，並協同向元資公司辦理股東名義變更登記
    ，於法即有未合，不應准許。原審為上訴人敗訴之判決，於
    法並無不合。上訴意旨指摘原判決不當，求予廢棄改判，為
    無理由，應予駁回。
七、本件判決基礎已經明確，兩造其餘攻擊、防禦及舉證方法，
    核與本件判決結果並無影響，爰不一一贅述，附此敘明。
八、據上論結，本件上訴為無理由，依民事訴訟法第449條第1項
    、第78條，判決如主文。
中    華    民    國   100    年    11    月    1     日
                民事第三庭    審判長法  官  陳照德
                                    法  官  朱  樑
                                    法  官  曾謀貴
以上正本係照原本作成。
如對本判決上訴，須於收受判決送達後20日內向本院提出上訴書
狀，其未表明上訴理由者，應於提出上訴後20日內向本院提出上
訴理由書（須按他造人數附具繕本）。
上訴時應提出委任律師為訴訟代理人之委任狀。具有民事訴訟法
第466條之1第1項但書或第2項之情形為訴訟代理人者，另應附具
律師及格證書及釋明委任人與受任人有該條項所定關係之釋明文
書影本。如委任律師提起上訴者，應一併繳納上訴審裁判費。
                                    書記官  陳慈傳
中    華    民    國   100    年    11    月    1     日
                                                      Ａ